【裁判字號】    91,訴,882
【裁判日期】    920417
【裁判案由】    商標異議
【裁判全文】
臺北高等行政法院判決                              九十一年度訴字第八八二號
                              .
    原      告  全興油封企業股份有限公司
    代  表  人  甲○○董事長.
    訴訟代理人  乙○○律師（兼送達代收人）
    複 代理 人  蕭偉浚律師
    被      告  經濟部智慧財產局
    代  表  人  蔡練生（局長）
    訴訟代理人  丁○○
    參  加  人  日商．日本特殊陶業股份有限公司
    代  表  人  丙○○○董事.
    訴訟代理人  林志剛律師（兼送達代收人）
                楊憲祖律師
                林金榮律師
右當事人間因商標異議事件，原告不服經濟部中華民國九十一年一月八日經訴字第○
九○○六三三二○○○號訴願決定，提起行政訴訟，經本院裁定命參加人獨立參加訴
訟，本院判決如左：
    主  文
原告之訴駁回。
訴訟費用由原告負擔。
    事  實
一、事實概要：
    參加人於民國八十七年六月二十三日以「NTK」 商標，指定使用於當時商標法施
    行細則第四十九條所定商品及服務分類表第十七類之橡膠、塑膠製油封、墊圈、
    墊片、襯墊商品，向被告前身即中央標準局（八十八年一月二十六日改制為經濟
    部智慧財產局）申請註冊，經審查准列為審定第八七九一○七號防護商標（下稱
    系爭商標），嗣原告以該商標有違註冊時商標法第三十七條第七款之規定，對之
    提起異議，經被告審查為異議不成立之處分，原告不服，提起訴願，經遭決定駁
    回，遂向本院提起行政訴訟。
二、兩造聲明：
  (一)原告聲明：
    1.訴願決定及原處分均撤銷。
    2.被告對系爭審定第八七九一○七號「NTK」 防護商標應為異議成立之處分。
    3.訴訟費用由被告負擔。
  (二)被告聲明：
    1.駁回原告之訴。
    2.訴訟費用由原告負擔。
  (三)參加人聲明：
    1.駁回原告之訴。
    2.訴訟費用由原告負擔。
三、兩造之爭點：系爭商標指定使用於商標法施行細則第四十九條所定商品及服務分
    類表第十七類之商品，有否致公眾混淆誤認之虞，而構成商標法第三十七條第七
    款之違反？
  (一)原告主張之理由：
    1.按商標圖樣相同或近似於他人著名之商標或標章，有致公眾混淆誤認之虞者，
      不得申請註冊，為商標法第三十七條第七款所明定。所稱著名商標或標章，係
      指有客觀證據足以認定該商標或標章已廣為相關事業或消費者所普遍認知者，
      此復為同法施行細則第十五條第一項及第三十一條第一項所明定。其中所謂「
      有致公眾混淆之虞」，則係指商標圖樣有使一般消費者對其所表彰之商品來源
      或產製者發生混淆誤認之虞。
    2.查原告使用「NTK」及「興封及圖NTK」等商標，迄今已達數十年，並在泰國、
      義大利、丹麥、美國等地取得商標專用權。自創立以來，亦以機車避震器油封
      獨占全國市場，並拓展至歐美及東南亞各國，該「NTK」 商標早已為相關事業
      或使用者所共知，自屬商標法第三十七條所稱之著名商標。又原告從六十三年
      至八十八年於國內銷售實績均大於參加人所提出之銷售金額，是以，系爭商標
      其商標上之圖案既與原告前揭商標圖樣上之外文「NTK」 完全相同，參加人復
      以指定使用於性質相同或近似之橡膠、塑膠製油封、墊圈、墊片、襯墊等商品
      申請註冊，客觀上自有使一般消費者產生混淆、誤認之虞，自有違商標法第三
      十七條第七款之規定。
    3.六十三年原告公司成立，當時因日本NOK公司與原告「THK」公司技術合作，故
      取日本公司「NOK」商標之首字母「N」及末字母「K」與原告公司「THK」商標
      之首字母「T」及末字母「K」而創設「NTK」 之新商標，並使用於原告所生產
      之商品上。詎六十七年一月二十七日，參加人竟向被告申請註冊為聯合商標，
      同時並依據舊商標法第三十七條第一項第六款規定，撤銷原告就系爭商標之專
      用權，原告斯時亦提出行政救濟，嗣因與原告公司技術投資合作之日本 「NOK
      」株式會社出面協調，協議由日商日本特殊陶業公司即參加人先取得商標權後
      ，將系爭商標使用權無條件永久無償授權原告使用，原告始停止行政救濟程序
      ，此乃該授權使用契約書之由來，並由原告使用迄今，已成一著名商標。詎參
      加人竟於二十年後繼續向被告申請註冊「NTK」 商標，指定使用於商標法施行
      細則第四十九條所定商品及服務分類表第十七類之橡膠、塑膠製油封、墊圈、
      墊片、襯墊商品，此舉侵害原告權益甚鉅。
    4.查商標法既採屬地主義及先申請主義，參加人申請註冊前，原告在國內業已使
      用「NTK」 商標於油封商品至今，且雙方於一九八○年曾訂立契約，同意原告
      無償使用「NTK」 商標在我國製造、販賣橡膠或合成樹脂之油封等商品，故原
      告據以異議「NTK」 商標用於油封商品在國內確已具知名度且合法使用，參加
      人以相同之「NTK」 商標指定使用於相同之橡膠、塑膠製油封等商品，自有使
      一般消費者誤認為係原告之商標而產生混淆誤認之虞。
    5.按商標法第二十二條第二項前段係規定得申請註冊為防護商標之要件，以同一
      人以同一商標圖樣指定使用於非同一或非類似而性質相關聯之商品者為限；其
      同條項但書所謂「但著名商標不受商品性質相關聯之限制。」係指著名商標，
      其指定使用之商品非同一或非類似而其性質不相關聯者，亦得申請註冊為防護
      商標而言，非謂著名商標應獲准於各類商品保護。查參加人無非係以審定號數
      七五五五五三號為本案之正商標，並以商標法第二十二條第二項但書之規定主
      張系爭商標為著名商標而申請為防護商標，惟查所謂著名商標或標章，指該商
      標或標章在我國境內有廣泛使用、廣泛行銷之事實，且夙有盛譽，已為一般消
      費者所熟知，具相當知名度者而言，最高行政法院七十九年判字第一九０六號
      、第二０五七號，八十年判字第六一二號判決參照。又著名之商標或標章認定
      時點，以他人申請註冊時著名與否為準。因此，如欲證明著名商標者，自應就
      他人申請註冊時商標是否著名負舉證之責，舉凡銷售數額統計資料、進出口資
      料、廣告資料、通路資料、同行業間之評價、銷售額排名、營業狀況、創用年
      限及持續使用之證明、在國內、外註冊之情況、具有公信力機構出具之相關證
      明或市場調查報告等資料等等，均可作為商標是否著名之證據，於註冊後欲取
      得之相關資料或有困難，但仍須提出相當之資料，足資證明為著名之商標始可
      。又按「本法所稱著名商標或標章，係指商標或標章於我國境內相當廣泛範圍
      內已為相關公眾所共知者，所謂相關公眾所共知，係指商標或標章以為通常或
      可能接觸其所使用相關商品或服務之相當多數大眾所熟知者而言」，為八十八
      年三月九日（八八）智商九八○字第二○四五九五號公告之著名商標或標章認
      定要點所揭櫫之原則。復依被告八十八年十月所印行之「商標法規及相關審查
      作業要點彙編」中有關「著名商標或標章認定要點」四即有提到，著名商標或
      標章之認定，應綜合‧‧（四）【商品或服務之經銷管道、販賣場所】‧‧等
      因素判斷之；而要點四各項因素則依‧‧（七）【商會、相關公會或其他具公
      信力機構出具之相關證明或市場調查報告等資料】‧‧等證據證明之。
    6.又按商標專用權之地域範圍僅以申請註冊之地區為限，此乃由於各國之法律概
      採屬地主義之原則。又「商標之取得、喪失、無效及撤銷等事項，均依各該受
      保護之國家法律之規定，彼此獨立，互不影響，此即商標權獨立之原則。」則
      商標專用權既僅在註冊地享有保障，審查時，自應以註冊地之一般消費者是否
      會認定為基準，是本件著名商標之認定自應以中華民國一般消費者對其之認定
      為準。查參加人係以審定號數七五五五五三號為本案之正商標，並以商標法第
      二十二條第二項但書之規定主張系爭商標為著名商標而申請為防護商標，並所
      提出之各國商標註冊資料、日本著名商標資料、公司簡介、商品型錄、德國雜
      誌、「NTK」 商標商品輸往香港、菲律賓之商業發票等證據資料影本證明之。
      惟系爭據以申請之正商標係使用於「廢氣及氧氣感測器、排氣溫度感測器、震
      爆感測器、壓力感測器、油量檢知器、燃料成份感測器、高度控制感測器、濕
      度感測器、衝擊感測器、路面感測器等」商品，故參加人主張系爭據以申請之
      商標為著名商標，自應就其為著名商標負舉證之責任。惟被告及原訴願決定機
      關竟以與註冊第九五九二○、五一八○二六、五二○九八九號「NTK」 等件正
      商標，指定使用於可搬式及直結式瓦斯、火口點火器（瓦斯爐、熱水器、烤箱
      、爐具及保暖器等）、各種積體電路、濾波器、積體電路封裝、陶瓷基板、有
      機基板、陶瓷濾波器、電介體濾波器、玻璃陶瓷介質裝置、電介體共振器、微
      波零件用電介體基板、無線電器材、通信器材、各種電氣（積體電路、濾波器
      ）絕緣用陶瓷絕緣體、壓電式陶瓷音頻轉換器、超音波轉換器等商品，及註冊
      第一三一一一一號「NTK」 等件之聯合商標，指定使用於發火栓、凡而、切削
      工具、迫緊、護油環、產業用機器部品、磁製機器零組件等及其他應屬本類之
      一切商品，認定參加人據以申請之系爭商標為著名商標，其認定實有未洽。
    7.又參加人所提出之各國商標註冊資料、日本著名商標資料、公司簡介、商品型
      錄、德國雜誌、「NTK」 商標商品輸往香港、菲律賓之商業發票等證據資料影
      本，充其量僅得證明參加人在上述國家有行銷之事實，惟上述資料無法證明參
      加人係使用於上述指定之商品，且無法證明參加人以系爭商標在我國境內有廣
      泛使用、廣泛行銷之事實，且夙有盛譽，已為一般消費者所熟知，具相當知名
      度者等情，又參加人並未提出其在國內銷售數額統計資料、進出口資料、廣告
      資料、通路資料、同行業間之評價、銷售額排名、營業狀況、創用年限及持續
      使用之證明、具有公信力機構出具之相關證明或市場調查報告等資料，證明其
      在國內為其所使用相關商品或服務之相當多數大眾所熟知，被告及原訴願決定
      機關亦不查，疏未命其提出資料，竟據上述資料即認其為著名商標，為准參加
      人商標註冊之申請，其所為之處分即有不當，應予撤銷，另為適法之處分。
    8.按最高行政法院七十七年度判字第八五一號判決謂「被告機關應於利害關係人
      所提出據以異議之基礎事實同一之範圍依職權予以適用，以為審定，並不受利
      害關係人所引法條之拘束」等語，係以基礎事實同一者，即不受利害關係人所
      引法條之拘束甚明，合先敘明。查原告據爭商標與參加人據以申請之商標，究
      係何者為著名商標，及有無致公眾混淆之情，本應由被告依職權予以審定。又
      參加人據以申請之商標是否為著名商標，與原告主張據爭商標為著名商標間，
      其基礎事實為同一，故依前開判決，原告自得爭執參加人之商標是否為著名商
      標。又被告對於原告主張據爭之商標為著名商標乙事有何不可採未於理由中說
      明，僅於審定理由中，以參加人所提出之附件一至附件二十認定參加人據以申
      請之商標為著名商標，惟原告否認參加人所提出附件一至附件二十之真正，被
      告則有依職權調查證據之義務，惟被告未予調查，其所為之處分當然違背法令
      。又被告僅謂參加人以外文「NTK」 作為商標圖樣，指定使用於橡膠、塑膠製
      油封、墊圈、墊片、襯墊等商品，尚難謂有相同或近似於他人著名之商標或標
      章，而有致公眾誤認之虞，為異議不成立之處分。惟原告據爭商標與參加人據
      以申請之商標，前者為「興封及圖「NTK」」商標與後者為外文「NTK」商標，
      其二者如何不致使公眾有誤信之虞，亦未於審定理由中說明，即據為原告異議
      不成立之處分，其處分有理由不備之當然違法。
    9.商標法第三十七條第七款所規定商標圖樣有相同或近似於他人著名標章，使用
      於同一或同類商品者，不得申請註冊。按司法院二十二年院字第一○○八號解
      釋「所謂世所共知，係指呈請註冊之區域一般所共知者而言，其已否註冊，自
      可不問」，依該解釋之文字以觀，「世」字並非指全世界而言，而係以註冊區
      域一般所共知即可。其已否註冊，自可不問，換言之，只要具有註冊區域一般
      所共知之事實，即受本條規定之保護，因之，標章縱使在外國極富盛譽，倘未
      為我國一般所共知，尚難謂為世所共知。又我國商標制度，一方面在保護廠商
      之利益，以免其商業信譽受到侵害，他方面則在保護消費者之利益，俾使顧客
      免於受仿冒商標之混淆，誤認或欺蒙，以便促進工商企業之正常發展。據此，
      商標法第三十七條第七款所稱之著名商標，不以經註冊為限，如未經註冊，於
      國內廣泛使用商標於商品上，且為眾所周知者，為保護一般消費者，亦受該條
      之保護。查原告據爭商標為原告於六十三年間所自創，非襲用參加人之商標，
      且原告於六十三年開始於國內使用據以異議之商標於油封等商品，並於六十六
      年間取得商標專用權，嗣六十七年間參加人以其國外著名商標「NGK」 為正商
      標，申請「NTK」 為聯合商標，並指定使用於發火栓、凡而、切削工具、迫緊
      、護油環、產業用機器部品、磁製機器零組件等商品，向被告評定原告之商標
      專用權無效，茲因當時被告未審酌參加人於國內是否為著名商標，僅依其所提
      出之外國商標文件即謂其為著名商標，原告之商標權遂被評定無效。惟參加人
      取得註冊商標得使用之商品僅為發火栓、凡而、切削工具、迫緊、護油環、產
      業用機器部品、磁製機器零組件等商品，並不包括「油封」，原告於六十三年
      使用據爭商標於「油封」迄今，已逾三十年，此有原告於六十四年至九十年之
      營利事業所得稅結算申報書為憑，已為一般消費者所知悉，今如被告准許參加
      人據以申請之商標註冊，將使國內一般消費者有所誤認、混淆，該商品來源及
      產製源自於原告，雖原告就據爭商標使用於系爭商品未取得商標專用權，惟依
      前開司法院之解釋，原告使用據爭商標於「油封」商品上已達公眾所周知，且
      為一般消費者所廣泛知悉者，自應受第三十七條第七款之保護，始符商標法之
      立法精神。
  (二)被告主張之理由：
    1.按商標圖樣相同或近似於他人著名之商標或標章，有致公眾混淆誤認之虞者，
      不得申請註冊，為本件商標異議審定時商標法第三十七條第七款所明定。所謂
      著名商標或標章，係指有客觀證據足以認定該商標或標章有已廣為相關事業或
      消費者所普遍認知者而言。又所稱有致公眾混淆誤認之虞者，係指商標或標章
      有使一般消費者對其所表彰之商品來源或產製主體發生混淆誤信之虞而言。
    2.查參加人早於一九六四年起即以外文「NTK」 作為商標圖樣於日本獲准註冊，
      其後並陸續在法國、法國、菲律賓、美國、義大利、泰國等世界多國取得一百
      多件商標專用權，於六十四年已有商品行銷至我國，自六十七年起亦陸續在我
      國取得註冊第九五九二○、一三一一一一、五一八○二六、五二○九八九、七
      五五五五三號「NTK」 等件商標，指定使用於可搬式及直結式瓦斯．火口點火
      器（瓦斯爐、熱水器、烤箱、爐具及保暖器等）、發火栓、凡而、切削工具、
      迫緊、護油環、產業用機器部品、磁製機器零組件等及其他應屬本類之一切商
      品、各種積體電路、濾波器、積體電路封裝、陶瓷基板、有機基板、陶瓷濾波
      器、電介體濾波器、玻璃陶瓷介質裝置、電介體共振器、微波零件用電介體基
      板、無線電器材、通信器材、各種電氣（積體電路．濾波器）絕緣用陶瓷絕緣
      體、壓電式陶瓷音頻轉換器、超音波轉換器、廢氣及氧氣感測器、排氣溫度感
      測器、震爆感測器、壓力感測器、油量檢知器、燃料成份感測器、高度控制感
      測器、濕度感測器、衝擊感測器、路面感測器等商品。參加人除以中文、日文
      及英文印製商品型錄，其所有「NTK」 商品並於德國雜誌刊登廣告，復行銷至
      香港、菲律賓及我國，該「NTK」 商標亦獲錄於日本著名商標集。另參加人於
      一九八○年曾與原告訂立契約，同意原告無償使用其註冊第一三一一一一號「
      NTK」商標在我國製造、販賣之橡膠或合成樹脂之油封、Ｏ環及軟墊類商品。
      姑不論該商標之授權使用是否經被告核准，原告對其使用「NTK」 商標係經參
      加人同意之事實並未否認。
    3.況查原告所有之註冊第六八六三二一號「NTK」 商標經原告自請撤銷註冊，第
      七五五三○六、七五五八一五號「NTK」 二件商標則因其商標圖樣與參加人所
      有之註冊第一三一一一一號「NTK」 商標圖樣構成近似，復指定使用於油封、
      迫緊、護油環等類似商品，經被告以中台異字第八六○八八三、八六○八八五
      號商標異議審定書為撤銷審定之處分，另註冊第九一七一三號「NTK 全興」商
      標亦因違反註冊時商標法第三十七條第六款之規定，經參加人對之提出評定申
      請，被告以中台評字第六七一七八號商標評定書評決其註冊為無效均已確定在
      案；而原告檢送其公司八十年度至八十八年度之進出口報單，其進出口時間亦
      在雙方於一九八○年簽約之後，此有參加人檢送各國商標註冊資料、日本著名
      商標資料、公司簡介、商品型錄、德國雜誌、參加人「NTK」商標商品輸往香
      港、菲律賓及我國之商業發票、參加人與原告簽訂之契約書、被告中台異字第
      八六○八八三、八六○八八五號商標異議審定書及中台評字第六七一七八號商
      標評定書等證據資料影本附卷可稽。從而參加人以外文「NTK」作為商標圖樣
      ，指定使用於橡膠、塑膠製油封、墊圈、墊片、襯墊等商品，尚難謂有相同或
      近似於他人著名之商標或標章，而有致公眾混淆誤認之虞，揆諸前揭說明，自
      無首揭法條規定之適用。
  (三)參加人主張之理由：
    1.「NTK」為參加人創用的商標，參加人早於西元一九六四年起即以外文「NTK」
      作為商標圖樣於日本獲准註冊，其後並陸續在法國、菲律賓、美國、義大利、
      泰國等世界多國取得一百多件商標專用權，於六十四年已有商品行銷至台灣，
      自六十七年起亦陸續在台灣取得註冊第九五九二０、一三一一一一、五一０八
      二六、五二０九八九、七五五五五三號「NTK」 等件商標。參加人除以中文、
      日文及英文印製商品型錄，其所有「NTK」 商品並於德國雜誌刊登廣告，復行
      銷至香港、菲律賓及我國，該「NTK」 商標亦獲錄於日本著名商標集。凡此有
      各國商標註冊資料、日本著名商標資料、公司簡介、商品型錄、德國雜誌，參
      加人「NTK」 商標商品輸往香港、菲律賓及台灣之商業發票等在卷可稽。因此
      ，「NTK」可謂是經參加人長久廣泛註冊並使用之著名商標。
    2.原告主張其自六十四年起即開始使用「NTK」 商標於油封產品上。但應予究明
      的是，原告之所以能夠使用「NTK」 商標，是因為參加人自西元一九八０年起
      至一九九五年止將註冊第一三一一一一號「NTK」 商標授權予其使用，而參加
      人之所以同意無償授權予原告使用「NTK」 商標，是因為與原告技術合作的日
      商NOK公司與參加人是同業，向來極為友好，既是NOK公司提出要求，參加人於
      是同意無償授權原告使用「NTK」 商標於油封等產品上，惟其前提是，原告使
      用該商標須受到NOK 公司的控制。上述授權已於西元一九九五年十一月七日終
      止。凡此有三方簽訂之授權契約書、三方間互為通知終止授權的信函等在卷可
      稽。由上可知，原告在西元一九八０年至一九九五年間使用「NTK」 商標於油
      封等產品上，是源自於參加人，原告於該期間內是使用參加人的商標，而不是
      使用其自己的商標。如上所述，授權已於西元一九九五年十一月七日終止，在
      此之後，原告使用「NTK」 商標於油封等產品上，係屬違法侵權（仿冒商標）
      ，原告豈可根據違法的事證提出主張。
    3.如果「NTK」 商標是原告的，原告根本無須參加人同意授權其使用。原告要求
      參加人授權其使用「NTK」商標的事實，足以說明「NTK」商標是參加人的，惟
      有參加人對「NTK」 商標具有合法的權源。原告所有之註冊第六八六三二一號
      「NTK」商標早經原告自請撤銷註冊。第七五五三０六、七五五八一五號「NTK
      」二件商標則因其商標圖樣與參加人所有之註冊第一三一一一一號「NTK」 商
      標構成近似，復指定使用於油封、迫緊、護油環等類似商品，經被告以中台異
      字第八六０八八三、八六０八八五號商標異議審定書為撤銷審定之處分確定。
      另註冊第九一七一三號「NTK全興」 商標亦因違反註冊時商標法第三十七條第
      六款之規定，經參加人對之提出評定申請，被告以中台評字第六七一七八號商
      標評定書評決其註冊為無效確定在案。如果「NTK」 商標是原告的，其有關油
      封商品的商標，又為何會被撤銷或評定無效，原告又為何會自行撤銷其商標，
      此等事實均再再說明「NTK」商標是參加人的，唯參加人對「NTK」商標具有合
      法的權源。如前所述，原告得以使用「NTK」 商標，是源自於參加人的授權，
      原告並非使用自己的商標，而是在使用參加人的商標，似此又怎可就其使用的
      結果對參加人有所主張，而提出本件商標異議，如果原告的主張可以採納的話
      ，那麼今後沒有商標專用權人敢授權他人使用其商標。
    4.原告主張參加人授權其使用的註冊第一三一一一一號「NTK」 商標的指定商品
      中，不包含「油封」所以該授權無法律上的拘束力云云。惟查，註冊第一三一
      一一一號商標的指定商品是「發火栓、凡而、切削工具、迫緊、護油環、產業
      用機器部品、磁製機器零組件等及其他應屬本類之一切商品」，其中之「迫緊
      、護油環」性質、功能與「油封」相同，縱然名稱有所不同，但其為類似商品
      絕無問題。何況該商標之指定商品及於「其他應屬本類之一切商品」，因此，
      註冊第一三一一一一號「NTK」 商標專用權的效力及於「油封」甚為顯然，參
      加人授權原告使用該「NTK」 註冊商標於油封商品，完全符合商標法的規定。
    5.原告主張，其自六十四年開始使用「NTK」 商標於油封產品上，提出進口訂單
      （應係商業發票）為證。惟查，所謂的「進口訂單」（非出口文件）依其性質
      無法證明使用商標的事實，何況依該「進口訂單」上有關商品的描述及金額，
      顯然進口的商標是某種機器設備，並非「油封」。此外別無其他證據資料，原
      告所稱自六十四年開始使用「NTK」商品製售油封，純屬空言無稽。
  理  由
甲、程序方面：
    原告起訴時，被告代表人為陳明邦，嗣於九十一年九月九日變更為蔡練生，茲據
    被告新任代表人具狀聲明承受訴訟，核無不合，應予准許，合先明。
乙、實體方面：
一、參加人於八十七年六月二十三日以「NTK」 商標，指定使用於當時商標法施行細
    則第四十九條所定商品及服務分類表第十七類之橡膠、塑膠製油封、墊圈、墊片
    、襯墊商品，向被告申請註冊，經審查准列為審定第八七九一○七號商標，嗣原
    告以該商標有違註冊時商標法第三十七條第七款之規定，對之提起異議，經被告
    審查為異議不成立之處分，原告不服，提起訴願，經遭決定駁回之事實，有原告
    異議申請書、被告九十年九月二十七日（九○）智商○八七○字第九○○○七八
    四六二號發文之中台異字第八八七二七七號異議審定書及經濟部九十一年一月八
    日經訴字第○九○○六三三二○○○號訴願決定書在卷可憑，堪信為真實。本件
    之爭點應為系爭商標指定使用於商標法施行細則第四十九條所定商品及服務分類
    表第十七類之商品，有否致公眾混淆誤認之虞，而構成商標法第三十七條第七款
    之違反？
二、按商標圖樣「相同或近似於他人著名之商標或標章，有致公眾混淆誤認之虞者」
    ，不得申請註冊，為本件商標異議審定時商標法第三十七條第七款所明定。查依
    參加人異議時所提出附件三之商標通知書，參加人於三十九年（昭和二十五年）
    起即陸續以外文「NTK」 作為商標圖樣於日本獲准註冊，再依其異議證據附件三
    顯示「NTK」 商標其後並陸續在法國、菲律賓、美國、義大利等世界多國取得近
    百件商標專用權，原告於九十年六月十五日商標異議補充理由書亦載明參加人於
    五十三年即曾在日本境內申請「NTK」商標註冊無訛。另系爭「NTK」商標於六十
    七年三月一日及六十九年五月一日分別在我國起取得註冊號第九五九二０號、第
    一三一一一一號商標專利權，使用於當時商標法施行細則第二十七條第九十七類
    、第九十二類商品，有參加人所提商標註冊證可憑（異議證據附件三）。原告雖
    主張據爭商標係六十三年間公司成立時即自創開始使用，迄今已達數十年，據爭
    商標已成為著名商標，並提出六十四年間之進出口訂單為證云云。但查，原告於
    八十四年十一月十六日申請之審定第七五五三０六及七五五八一五號「NTK」 商
    標，因與參加人之註冊第一三一一一一號「NTK」 商標近似，有違當時商標法第
    三十七條第十二款規定，而分別經被告撤銷商標權，有被告中台異字第八六０八
    八三、第八六０八八五號商標異議定書在卷可憑；又原告之註冊第九一七一三號
    「全興 NTK」商標亦經參加人申請評定，而由被告以六十七年十月五日中台評字
    第六七一七八號評定書，認該商標上之外文「NTK」 為參加人首創使用於農工器
    具商品之商標，原告以之作為商標之一部分申請註冊，且使用於同類商品，有違
    當時商標法第三十七條第六款後段規定，而為第九一七一三號「全興NTK 」商標
    之註冊應作為無效之評定，均經確定在案。依被告六十七年十月五日中台評字第
    六七一七八號評定書之理由，足見原告就據爭商標使用前，「NTK」 商標業經參
    加人使用在先，且至少在六十四年即有商品行銷至國內，因此原告於六十六年十
    二月二日受讓移轉註冊第九一七一三號「全興 NTK」商標註冊乃被評定無效。再
    參以卷附原告與參加人於六十九年十一月一日所簽訂之商標授權契約書約定，參
    加人在我國註冊第一三一一一一號「NTK」 商標權同意無償授權與丙方即原告使
    用，其商品為在我國內製造、販賣之橡膠或合成樹脂之油封、Ｏ環及軟墊類之內
    容觀之，顯然原告自該授權契約簽訂後係基於參加人之授權始得繼續使用 「NTK
    」商標圖樣，原告如可不經參加人授權自行使用其所稱自創且早已使用 「NTK」
    商標圖樣，原告上述註冊之商標當無被評定無效或被撤銷之可能，原告亦無與參
    加人簽訂該商標授權契約書之必要，原告主張「NTK」 係其自創且於國內先於參
    加人使用，非屬可採。原告雖再主張參加人註冊第一三一一一一號聯合商標並無
    使用於油封、墊圈等商品，故一九八０年十一月一日簽商標授權契約書，並無法
    律上之拘束力一節。查註冊第一三一一一一號聯合商標註冊指定使用於油封、迫
    緊、護油環等，與金屬製之油封、橡膠、塑膠製油封商品屬類似商品，業經上開
    被告中台異字第八六０八八三、第八六０八八五號商標異議定書認定在案，因此
    原告如未經參加人授權自不能再行使用「NTK」 商標於橡膠或合成樹脂之油封、
    Ｏ環及軟墊類，原告此部分主張，仍非可採。
三、依上所述，原告既係基於參加人之授權始得使用據爭商標中關於「NTK」 商標圖
    樣，「NTK」商標圖樣縱經原告使用而臻著名，該「NTK」著名商標依法所可行使
    之權利仍歸屬參加人，原告就該「NTK」 著名商標僅得在參加人授權範圍內行使
    權利。再查原告與參加人之商標授權契約關係已於一九九五年終止，有有關終止
    授權契約之信函影本足據，原告就「NTK」商標，已無從主張屬其所有之著名商
    標，則參加人就其原授權予原告之「NTK」商標申請註冊使用於橡膠、塑膠製油
    封、墊圈、墊片、襯墊，既係參加人就其自身所有著名商標申請防護商標註冊，
    於法並無不合，原告自不能再以系爭商標與據爭商標就已終止授權使用之 「NTK
    」商標圖樣部分近似，而主張系爭商標註冊有違商標法第三十七條第七款之規定
    。
四、又依被告中台異字第八六０八八三、第八六０八八五號商標異議定書、被告六十
    七年十月五日中台評字第六七一七八號評定書以及原告與參加人於六十九年十一
    月一日所簽訂之商標授權契約書之證據，已足認定「NTK」 商標並非基於原告自
    創且於國內先於參加人並繼續使用至今以臻著名，原告係基於參加人之授權始得
    使用「NTK」 商標屬實。且原告既係基於參加人之授權始得使用據爭商標中關於
    「NTK」商標圖樣，「NTK」商標圖樣縱經原告使用而臻著名，該「NTK」 著名商
    標依法所可行使之權利仍歸屬參加人，已如前述。故關於原告請求向財政部國稅
    局調閱原告及參加人於六十三年起迄今使用「NTK」 每年之營業額，以證明原告
    銷售數額較參加人多；向經濟部國際貿易局調閱原告及參加人於六十三年起至今
    使用「NTK」 商標每年進出口之資料；委託調查據爭商標與系爭商標之知名度及
    是否致公眾混淆誤認之虞；向台灣橡膠工業同業工會函詢原告於同行業間之評價
    、商標創用年限及持續使用之證明，以及傳訊證人施家憲以證明：據爭商標係原
    告於六十三年所自創，並於國內持續使用迄今，系爭商標並非著名商標，原告使
    用據爭商標並非依據參加人之授權契約，參加人對系爭商品所為之授權應不得拘
    束原告，據爭商標為一著名商標等情，已無必要，故不一一調查審酌，應予敘明
    。
五、再查，原告對系爭商標異議理由依其異議申請書之記載，係主張系爭商標有違商
    標法第三十七條第七款，而該條款之適用係以據爭商標著名為要件，並不論究系
    爭商標（即被異議商標）著名與否。原告雖另主張被告僅因參加人提出之各國商
    標註冊資料、日本著名商標資料、公司簡介、商品型錄、德國雜誌、「NTK」 商
    標商品輸往香港、菲律賓之商業發票等證據資料影本，即認定系爭商標在我國境
    內有廣泛使用、廣泛行銷之事實，且夙有盛譽，已為一般消費者所熟知，具相當
    知名度，為准參加人商標註冊之申請為有不當，參加人據以申請之系爭商標在國
    內並非著名商標，不得依商標法第二十二條第二項但書規定申請防護商標一節，
    核屬得否另案異議之問題。原告此部分主張與原異議理由依據之商標法第三十七
    條第七款規定無關，故不於本件予以審究，併此敘明。
六、綜上所述，原告主張參加人之審定第八七九一○七號「NTK」 防護商標有違商標
    法第三十七條第七款之規定，非有理由。被告因而為異議不成立之處分，於法並
    無不合，訴願決定予以維持，亦屬妥適，原告主張前詞，訴請撤銷訴願決定及原
    處分，並請求被告應為撤銷審定第八七九一○七號「NTK」 防護商標之處分，為
    無理由，應予駁回。
據上論結，本件原告之訴為無理由，爰依行政訴訟法第九十八條第三項前段，判決如
主文。
中      華      民      國    九十二    年      四      月     十七     日
                        臺 北 高 等 行 政 法 院   第 三 庭
                                           審 判 長 法  官  姜素娥
                                                    法  官  林文舟
                                                    法  官  陳國成
右為正本係照原本作成。
如不服本判決，應於送達後二十日內，向本院提出上訴狀並表明上訴理由，如於本判
決宣示後送達前提起上訴者，應於判決送達後二十日內補提上訴理由書（須按他造人
數附繕本）。
中      華      民      國    九十二    年      四      月     十八     日
                                                    書記官  王英傑


司法院資訊處製作；財團法人民間司法改革基金會備份。
